臺灣桃園地方法院交通事件裁定　　　　94年度交聲更字第19號
異　議　人
即受處分人　統芳股份有限公司（統一編號：00000000號）
法定代理人　吳源泰
代　理　人　黃招斌
原處分機關　　交通部公路總局新竹區監理所中壢監理站
上列異議人即受處分人因違反道路交通管理處罰條例案件，對交
通部公路總局新竹區監理所中壢監理站民國94年3 月3 日所為之
壢監裁字第裁53-QA0000000號裁決書所為之處分聲明異議，經本
院於94年5 月31日以94年度交聲字第115 號裁定後，異議人不服
而提起抗告，經臺灣高等法院於94年6 月29日以94年度交抗字第
470 號裁定撤銷發回，本院更為裁定如下：
    主  文
異議駁回。
    理  由
一、聲明異議意旨略以：異議人統芳股份有限公司（下稱：統芳
    公司）確為本件遭舉發超速之車號S2-73 號半拖車之所有人
    ，惟半拖車車體並無動力，需由曳引車連結拖曳始得行動，
    舉發單位及原處分機關就違規處罰對象，應為實際之違規曳
    引車駕駛人而非半拖車所有人，另原舉發機關未能指出本件
    違規之曳引車車號，警方又未採前置拍照之蒐證方法拍得真
    正違規之曳引車車號，且半拖車之後車輪並未到「超速感應
    區」，可證啟動「超速」感應區者係曳引車，並非半拖車，
    是以原舉發機關既無法舉證證明本件違規之曳引車車號及駕
    駛，即難認定異議人確有前揭違規事實。故原處分機關逕以
    本件違規之半拖車為異議人所有，即認定異議人為違規駕駛
    人，而裁處罰鍰，顯然有誤，為此聲明異議等語。
二、本院經查：
  (一)按曳引車指專供牽引其他車輛之汽車；半拖車則指具有後輪
    ，其前端附掛於曳引車第5 輪之拖車，為道路交通安全規則
    第2 條第1 項第8 、11款所明定，可知曳引車與半拖車係登
    記為不同車號，可以分屬不同人所有之車輛。惟違規半拖車
    與牽曳之曳引車固個別車號，可分屬不同人所有，其私權係
    可各自獨立之事實，雖不容置疑，然具動力之曳引車倘無半
    拖車之結合，即無法達成其搭載貨物之目的，反之，半拖車
    如無曳引車之結合，亦無完成其貨物運送之可能，足徵二者
    ，就使用上實具有經濟上不可分離之一體性。而半拖車與曳
    引車結合後，就參與交通方面，倘有不當之駕駛，因半拖車
    本身既與曳引車結合，二者已然成為一個可能發生危險之結
    合體，此時無論係半拖車抑或曳引車本體，皆有可能與其他
    參與道路交通使用人發生交通上危險，此危險當不因其本身
    有無動力而有所區別，且為半拖車所有人於出租或出借之際
    ，得以預見，況依道路交通管理處罰條例第3 條第8 款規定
    : 「車輛指在道路上以原動力行駛之汽車 (包括機器腳踏車
    )或 以人力、獸力行駛之車輛。換言之，以原動力行駛之汽
    車為該條例規範之車輛，固無庸言，即依人力、獸力驅動行
    駛之車輛，同屬該條例規範之車輛，準此，以曳引車牽引行
    駛之半拖車，本身雖無動力，惟舉輕明重，仍屬該條例規範
    之車輛無訛。再觀之同條例第85條第3 項規定: 「本條例關
    於車輛駕駛人之處罰，如應歸責於車輛所有人者，處罰車輛
    所有人」之法文規定可知，所謂關於車輛駕駛人之處罰（包
    括汽車駕駛人），可歸責之車輛所有人，並不以「汽車所有
    人」為限。從而半拖車既係上述條例所指之行駛於道路上之
    「車輛」，自有該條例之適用。至違反道路交通管理事件通
    一裁罰基準及處理細則第24條規定：「逕行舉發違反道路交
    通管理事件，經汽車所有人依通知單之應到案日期前到案，
    並告知違規駕駛人姓名、身分證統一編號及住址者，處罰機
    關應即另行通知違規駕駛人到案依法處理；逾應到案日期，
    處罰機關應依本條例第85條第3 項規定處罰該汽車所有人。
    」，該法文用語雖僅曰「汽車所有人」而未及「車輛所有人
    」，惟依上述裁罰基準及處理細則第1 條規定應可知，裁罰
    基準及處理細則之授權母法乃道路交通管理處罰條例，而道
    路交通管理處罰條例第85條第3 項之處罰對象，既指「車輛
    所有人」，而非局限於「汽車所有人」，則裁罰基準及處理
    細則第24條關於「汽車所有人」之文字，未能與母法一致，
    明顯係立法用語上之疏漏或誤植，故適用上自應參酌其授權
    母法第85條第3 項規定之本旨，為符合目的性之解釋，從而
    ，上述裁罰基準及處理細則關於「汽車所有人」之用語，自
    不足資憑認屬於「車輛」之半拖車所有人，不在道路交通管
    理處罰條例第85條第3 項規定處罰之列。參以道路交通管理
    處罰條例第1 條明文揭示其立法目的在於維護交通秩序，確
    保交通安全，足見該法處罰對象應為危險源之製造者，而與
    私權關係無涉。因之，異議人認其與曳引車分屬不同人所有
    及半拖車本身無動力不得為裁罰對象之理由，委無可取。
  (二)至於異議人提出多種拍照舉證之方式，稱若改採其他方式照
    相採證即不致衍生本案之疑問云云。但若要求警察機關應依
    白天、晚上、晴天、陰雨天等天候或車輛種類之不同，隨時
    變更其設置雷達測速照相器之位置，此舉顯然亦與違規行為
    之違法性、採證方式之經濟效益有所失衡，自無足取。
  (三)本件原處分機關係因僅查得車輛所有人而不知違規駕駛人為
    何人，故依前揭規定裁處車輛所有人罰鍰，已如前述。而上
    開逕行舉發違規之交通事件，如車輛所有人未到案或到案後
    未能告知違規駕駛人者，處罰機關得逕行處罰車輛所有人之
    規定，係立法機關斟酌違規駕駛人之違法程度、採證過程中
    可能增加交通事故之風險，及汽車所有人多為車輛之使用人
    ，如對其科以適度之舉證責任，應無不妥等因素，認為科車
    輛所有人一定之舉證責任，證明其並非真正之違規駕駛人，
    並無不妥，而有前開法律規定，此與刑事訴訟法第154 條之
    無罪推定原則不同。況以目前科學儀器測速多使用固定桿感
    應測速照相機，其啟動感應線圈後所拍攝的乃為汽車後部牌
    照。若依異議人所言只得處罰曳引車不得處罰半拖車，豈不
    表示所有以曳引車及半拖車組成之砂石車或載貨車均可不負
    此項責任耳？第以逕行舉發照片因難以拍攝前置牌照，而導
    出固定式測速僅能舉發小客車及一般車輛，至於如異議人此
    種大型車輛僅能以測速槍或攔停舉發之結果，其不合理甚明
    ，異議人所辯，自無足取。
  (四)再者，法條既規定逕行舉發違反道路交通管理事件，經汽車
    所有人依通知單之應到案日期前到案，並告知違規駕駛人姓
    名、身分證統一編號及住址者，處罰機關應即另行通知違規
    駕駛人到案依法處理，可見立法者已賦予車輛所有人舉證真
    正之違規駕駛人，而改由車輛駕駛受罰之權利，藉以平衡車
    輛所有人可能非違規駕駛人之風險。再半拖車並非價值低廉
    、隨處可得之物，故半拖車所有人若將該車交予非屬本人（
    或其受僱人）之司機以曳引車牽引時，理應妥為登記其出租
    或出借之情形，以保障自身之權益。故曳引車連結半拖車行
    駛在道路上時，既然無法分離而應視為一體，則在斟酌違規
    駕駛人之違規程度、採證過程之經濟效率、可能造成之交通
    風險，以及車輛所有人指出違規駕駛人之難易程度後，認為
    依照科學儀器檢測之結果，可逕行對違規半拖車所有人製單
    舉發，但賦予半拖車所有人在一定期限內舉出違規之曳引車
    所有人或駕駛人，即可改由曳引車所有人或駕駛人受罰之原
    則，自與上開法條規定之意旨相符。本件異議人既未於到案
    日期前向原處分機關告知本件違規曳引車之車號或駕駛人年
    籍等資料，以憑裁處，是原處分機關依首開說明，以半拖車
    之所有人即異議人為裁處對象，於法並無違誤。異議人徒以
    其無告知義務云云，尚屬誤會。
  (五)綜上所述，異議意旨均不足採，故原處分機關依前揭道路交
    通管理處罰條例第40條第1 項、第7 條之2 第1 項第6款 之
    規定，裁處異議人罰鍰新臺幣1,700 元，核無違誤，本件異
    議人之聲明異議為無理由，應予駁回。
據上論斷，應依道路交通案件處理辦法第19條，裁定如主文。
中　　華　　民　　國　　94　　年　　11　　月　　21　　日
                  交通法庭    法  官  魏于傑
上正本證明與原本無異。
若不服本裁定，得於收受裁定後5日內，向本院提出抗告狀。
                              書記官  林怡君
中　　華　　民　　國　　94　　年　　11　　月　　22　　日
